臺灣高等法院刑事判決　　　　　　　　　　　　　　九十年度上訴字第三七九六號
　　上　訴　人
　　即　被　告　甲○○
　　選任辯護人　李達夫
右上訴人因過失致死案件，不服臺灣臺北地方法院九十年度訴字第一一五號，中華民
國九十年九月二十八日第一審判決（起訴案號：臺灣臺北地方法院檢察署八十九年度
偵字第二九九號），提起上訴，本院判決如左：
    主  文
上訴駁回。
甲○○緩刑年。
    事  實
一、甲○○係以照顧嬰兒為業，係從事業務之人，自民國（下同）八十八年十一月十
    一日起，在臺北市○○路三十巷一七七弄十一號三樓住處，受託照顧乙○○之三
    個月大女嬰吳心華（八十八年八月三日生），本應注意並維持吳心華之生命現象
    、及身體健康、安全等狀況，於同年月二十三日二十三時許，甲○○發現吳心華
    臉色蒼白、呼吸及心跳微弱，本應立即送醫急救，且依當時情形，並無不能注意
    之情事，竟疏未注意，仍緩慢電召其弟王傳台前來，始將吳心華送醫，致拖延至
    翌日凌晨零時十三分許，方送至國泰醫院，惟吳心華已於到院前死亡，醫院雖仍
    施以急救，終仍宣告急救無效。
二、案經吳心華之父乙○○告訴臺灣臺北地方法院檢察署檢察官偵查起訴。
    理  由
一、訊據上訴人即被告甲○○坦陳其未將吳心華即時送醫，但矢口否認過失犯行，並
    辯稱：伊發現吳心華臉色蒼白，呼吸、心跳微弱，因當時僅其一人同時照顧另外
    二名小孩，倘送吳心華就醫，另二名小孩即無人照顧，但伊已對吳心華施以心肺
    復甦術，並電召其弟前來送吳心華就醫，並未延誤；且嬰兒猝死症在通常發現情
    況有異時，應於四分鐘內送醫，否則無存活機會，縱電請一一九救護車，亦不可
    能挽回吳心華生命，是縱使伊有延誤與吳心華死亡亦無因果關係云云。
二、惟查：
  (一)右揭事實，業據告訴人乙○○指訴綦詳，而吳心華因嬰兒猝死症而死亡，有檢方
    勘驗筆錄、臺灣臺北地方法院檢察署相驗屍體證明書、臺灣臺北地方法院檢察署
    驗斷書、法務部法醫研究所法醫所醫鑑字第一三○八號鑑定書以及照片各一份
    存卷可稽，並經鑑定人羅澤華證明於卷。
  (二)證人即國泰醫院小兒科醫師丙○○於原審調查時證稱：「（如果發生嬰兒猝死症
    ，在發現嬰兒臉色心跳不對，如果緊急送醫是否可以救活？）在數分鐘之內必須
    趕快送醫。」「如果當時已經完全沒有呼吸跟心跳，必須在四分鐘內急救，否則
    就會造成腦部的永久性傷害，至於生命可否挽回，必須視個案而定。」「（如果
    小孩在送醫時他有呼吸跟心跳，是否就可以挽回小孩的生命？）很難說。」等語
    （見原審卷第一二○頁）；於本院調查時再結證：「（嬰兒猝死症多久處理有效
    ？）沒有一個標準答案。愈快送醫愈好。嬰兒猝死症死亡原因不明。」「小孩到
    院的時候已經停止呼吸了，因為猝死症的小孩是先進入慢慢的微弱，再停止呼吸
    。我沒辦法判斷何時停止呼吸。」「老人跟嬰兒的心肺復甦術不相同，差別主要
    是操縱方法，但是影響效果不大，所以最好是趕快送醫。」等語（見本院九十一
    年一月三日訊問筆錄）。依其所述各節觀之，堪認嬰兒猝死症死亡原因不明，縱
    雖施以急救而能否挽回生命，醫學上仍有其窒礙，無法肯定，但若能即時送醫，
    應不排除其救活之可能，而送醫愈快愈好，並無標準，但已停止呼吸，則須四分
    鐘內急救，否則腦部缺氧，會造成永久性傷害。而被告於警局初訊即謂：於八十
    八年十一月二十三日二十三時，其洗完澡出來，即發現吳心華臉色不對（但仍有
  呼吸）等情（見偵卷第八頁反面），被告於原審調查中再表示，吳心華祇是臉色
    蒼白，但是仍有呼吸及心跳，其住處於忠孝東路五段附近，很方便攔到計程車，
    自其住處至國泰醫院僅需不到十分鐘之車程等語（見原審卷第九十六頁、第一一
    四頁），可見當時吳心華還有呼吸，必須儘快送醫，惟被告卻延至於翌日凌晨零
    時十三分許始將吳心華送至國泰醫院急救，而吳心華已於到院前死亡之事實，有
    財團法人國泰綜合醫院（九○）管歷字第五六九號函檢附吳心華病歷原本附卷足
    稽。顯示被告確有延誤送醫約一小時之情事。
  (三)被告雖另稱因當時伊照顧另二名小孩，致未能將吳心華立即送醫云云，然當時另
    二名受其照護之年約二歲小孩，均已入睡，業經被告供承在卷（見相卷第十頁）
    ，查吳心華當時既已呼吸、心跳微弱，依社會上一般人之通念，即便未能自行送
    醫，亦應立即去電一一九請求協助送醫急救，尤以，被告於七十七年間起即曾擔
    任護理組護佐工作，迭有護理經驗，此有財團法人廣恩老人養護中心證明書乙紙
    在卷可佐，其受託照顧吳心華，就如何維護吳心華之生命現象及身體健康、安全
    等狀況，更當知之甚稔，其竟拖延約一小時後方送醫急救，致吳心華於到院前即
    已死亡，被告之過失行為與吳心華之死亡間有因果關係甚明。被告雖指其受過心
    肺復甦術之訓練，當時即為吳心華實施心肺復甦術云云。然被告所提出之訓練證
    明，係財團法人私立廣恩老人養護中心所核發，而老人與小孩之心肺復甦術之施
    作方式不同，被告於原審調查中當庭施作心肺復甦術，並經證人即國泰醫院小兒
    科醫師丙○○指證其施作方式錯誤（見原審卷第一二一頁），且心肺復甦術效果
    不大，業如前述，縱對吳心華有為心肺復甦術，亦不能解免其延誤送醫之過失責
    任。
  綜合以上，本件事證明確，被告所辯，純屬飾卸，不足採信，其犯行堪以認定，應
  依法論科。
二、核被告所為，係犯刑法第第二百七十六條第二項之業務過失致死罪。原審審酌被
    告有為死者施作心肺復甦術以維持生命，其犯罪之動機、目的、手段，犯罪後未
    能與告訴人達成和解等一切情狀，依刑法第二百七十六條第二項、罰金罰鍰提高
    標準條例第一條前段、第二條，判處被告有期徒刑六月。又以被告行為後，刑法
    第四十一條已於九十年一月四日修正，同年月十日經總統公布，同年月十二日起
    施行之，修正後刑法第四十一條規定：「犯最重本刑為五年以下有期徒刑以下之
刑之罪，而受六個月以下有期徒刑或拘役之宣告，因身體、教育、職業、家庭之
    關係或其他正當事由，執行顯有困難者，得以一元以上三元以下折算一日，易科
    罰金。」該規定與修正前刑法第四十一條規定：「犯最重本刑為三年以下有期徒
    刑以下之刑之罪，而受六個月以下有期徒刑或拘役之宣告，因身體、教育、職業
    或家庭之關係，執行顯有困難者，得以一元以上三元以下折算一日，易科罰金。
    」比較，以修正後之規定較有利於被告，是依刑法第二條第一項前段之規定，應
    適用裁判時之法律即修正後之刑法第四十一條規定對被告所犯之罪併諭知易科罰
    金之折算標準。其認事用法核無不合，被告上訴否認犯罪，為無理由，應予駁回
    。末查，被告並無犯罪前科紀錄，有本院被告全國前案紀錄表在卷可稽，其因一
    時失慮誤罹刑章，經此次科刑教訓，理當知所警惕，應無再犯之虞，故認對其所
    宣告之刑，以暫不執行為適當，爰併予宣告緩刑三年，以勵自新。
三、公訴意旨雖以本件係被告甲○○明知乙○○再三告知不可讓吳心華趴著睡，竟未
    盡照顧幼兒安全之責，讓吳心華趴著睡，且墊以一、二公分厚度之毛巾被，吳心
    華才因鼻孔受阻呼吸困難而死亡。惟查，吳心華之死亡，為嬰兒猝死症，有法務
    部法醫研究所法醫所醫鑑字第一三○八號鑑定書在卷可證，而趴睡並非造成嬰
    兒猝死症之直接原因，僅係危險因子或是誘因之一，造成嬰兒猝死之機率較高，
    惟此仍屬醫學理論，實際目前尚未能證實，此經鑑定人即法務部法醫研究所法醫
    羅澤華及證人即國泰醫院小兒科醫師丙○○到庭證述屬實。從而並無積極證據足
    資認定被告讓吳心華趴睡與吳心華死亡間有因果關係。雖檢察官所認窒息死亡，
    與本院認定造成死亡原因為嬰兒猝死症延誤送醫者不同，惟二者社會基本事實並
    無不同，法院仍得審究，併此敘明。
據上論斷，應依刑事訴訟法第三百六十八條、第七十四條第一款，判決如主文。
本案經檢察官柯麗鈴到庭執行職務。
中      華      民      國    九十一    年      一      月     三十     日
                              臺灣高等法院刑事第五庭
                                  審判長法  官  曾  德  水
                                        法  官  趙  功  恆
                                        法  官  楊  貴  雄
右正本證明與原本無異。
如不服本判決應於收受送達後十日內向本院提出上訴書狀，其未敘述上訴之理由者並
得於提起上訴後十日內向本院補提理由書（均須按他造當事人之人數附繕本）。
                                        書記官  林  淑  貞
中      華      民      國    九十一    年      二      月     一       日
附錄：本判決論罪科刑法條全文
刑法第二百七十六條：
一因過失致人於死者，處二年以下有期徒刑、拘役或二千元以下罰金。
二從事業務之人，因業務上之過失犯前項之罪者，處五年以下有期徒刑或拘役，得併
  科三千元以下罰金。
